最高法院刑事判決　　　　　　九十六年度台上字第五０二二號
上　訴　人　台灣高等法院台南分院檢察署檢察官
被　　　告　甲○○
上列上訴人因被告誣告案件，不服台灣高等法院台南分院中華民
國九十六年五月十日第二審更審判決（九十六年度重上更(一)字第
四五號，起訴案號：台灣台南地方法院檢察署九十年度偵字第八
三七一號），提起上訴，本院判決如下：
    主  文
原判決撤銷，發回台灣高等法院台南分院。
    理  由
本件原判決以公訴意旨略稱：被告甲○○於民國八十八年間受簡
威宗委任，向嘉南農田水利會申辦使用大灣段四六八三之九地號
三米排水溝架設二十米版橋工程，約定報酬為新台幣（下同）二
百一十萬元，於八十八年五月三十日簽約時，簡威宗先交付訂金
二十三萬元，嗣被告偕同陳碧昭，於同年六月二十九日，至台中
市○○○路二四六號簡威宗開設之建設公司收取其中之八十萬元
，被告並於付款簽單上簽收簡威宗所簽發以中興銀行台中分行為
付款人，票號ＨＴ0000000、0000000號，票載期
日均為同年七月二十三日，金額分別為四十萬元之支票二張（即
原判決附表一編號一、二所示之支票）後，其中一張經其提示兌
現（即該附表一編號二所示票號ＨＴ0000000號支票），
另一張則交予陳碧昭（即該附表一編號一所示票號ＨＴ0000
000號支票），央請陳女代為調現，而陳碧昭調現後，除抽取
其應得之介紹費十萬元外，其餘款項均交予被告。惟因簡威宗當
時手頭不便，僅能支付一張支票之票款，乃請被告將其中一張抽
回，延期兌現，另簽發支票換回，被告乃交待由陳碧昭處理即可
，陳女即請金主將票抽回，交換簡威宗另簽發之四張支票（即原
判決附表二編號一至四所示支票），簡威宗並將換回之該張支票
作廢（即該附表一編號一所示票號ＨＴ0000000號、面額
四十萬元之支票）。嗣被告代為申辦之事項與約定不合（即僅取
得十六米寬之版橋同意書，與契約約定二十米寬不符），簡威宗
乃訴請被告返回已收取之一百零三萬元申辦費用，經台灣台南地
方法院，於八十九年九月二十九日以八十九年度訴字第九０八號
判決，判命被告應給付簡威宗一百零二萬三千一百六十元及自八
十九年五月六日起至清償日止，按週年利率百分之五計算之利息
，被告不服上訴至原審法院，而陳碧昭於原審八十九年度上字第
三一八號民事案件九十年三月九日審理時到場具結證稱：「二張
支票是上訴人（即被告）簽收拿走的，然後，上訴人（即被告）
持其中一張四十萬元的支票請我幫忙調現，調現後，將現金交予
上訴人（即被告），我僅拿到以前的十萬元」。被告嗣因無力返
還上開一百零三萬元，竟意圖使陳碧昭、簡威宗受刑事處分，先
於九十年三月三十日具狀向台灣台南地方法院檢察署檢察官提出
告訴，誣指陳碧昭意圖為自己不法之所有，將原判決附表一編號
一所示支票侵占入己，並於原審九十年三月九日上開民事案件開
庭審理時，供前具結，對於案情有重要關係之事項為前開虛偽之
陳述，涉犯侵占、偽證罪嫌；又於九十年四月十三日具狀向同署
檢察官追加告訴，誣指簡威宗與陳碧昭涉嫌共同侵占該張四十萬
元之支票。該案經台灣台南地方法院檢察署檢察官調查明確後，
於九十年七月十五日以九十年度偵字第五六三九號將簡威宗、陳
碧昭為不起訴處分，經再議後，由台灣高等法院台南分院檢察署
檢察官以九十年度議字第六七七號，駁回被告再議確定，因指被
告涉犯刑法第一百六十九條第一項之誣告罪嫌云云。而經審理結
果，認被告被訴之上開罪嫌，尚屬不能證明，因將第一審科刑判
決撤銷，改判諭知被告無罪。
惟查：（一）審理事實之法院，對於被告有利及不利之證據，均
應一併加以注意，並綜合全部證據資料，本於經驗及論理法則定
其取捨而為判斷，倘為無罪之判決，亦應詳述其全部證據取捨判
斷之理由，否則即有應於審判期日調查之證據未予調查及判決理
由不備之違法。又刑法第一百六十九條之誣告罪，以意圖他人受
刑事或懲戒處分，虛構事實而向該管公務員申告為其要件，故若
出於誤會或懷疑有此事實而為申告，固難成立誣告罪，然若以自
己親身經歷之事實，虛構其他事實，圖使他人受刑事處分而為申
告，即不能謂仍可不負誣告罪責。卷查陳碧昭於原審法院八十九
年度上字第三一八號民事案件九十年三月九日審理時已到庭具結
證稱：「二張支票是上訴人（即被告）簽收拿走的，然後，上訴
人（即被告）持其中一張四十萬元的支票請我幫忙調現，調現後
，將現金交予上訴人（即被告），我僅拿到以前的十萬元」（見
偵他字第三一二號卷第七六頁）。而被告於提起本件告訴之初，
復具狀指稱：「八十八年六月十九日，被告（指陳碧昭）邀告訴
人（指被告）共同前往台中市○○○路二四六號簡威宗開設之建
設公司收款，當時因告訴人前往停車場停車，由被告先行上樓，
代理告訴人取得中興銀行台中分行，票號0000000、00
00000，到期日均為同年七月二十三日，面額均為四十萬元
正之支票二張，隨後告訴人到達後，不疑有詐，仍依程序在該公
司之收據上簽收。被告見財起意，拒不交付上揭二張支票，經
告訴人催討，被告僅交還票號0000000支票，另一張支票
被告侵占不還，『事後並已取得同額現金，至今竟分文未交還告
訴人』」（見同上卷內之刑事告訴狀）；則被告對簡威宗提起本
件侵占告訴之初，顯已明知簡威宗並未積欠伊及陳碧昭支票票款
，故被告何以認為簡某有侵占該紙支票之動機及行為？其究係因
何原因誤認簡威宗係與陳碧昭共同侵占如原判決附表一編號一所
示之支票？有否積極事證足資證明其確係因誤認而對簡威宗提出
侵占之刑事告訴？原判決俱未審認、說明，祇以：「難認陳碧昭
證述持有如附表一編號一所示之支票係由被告所委託」，即認：
「並無積極證據足以證明被告明知無此事實，仍故意捏造」，自
有證據調查未盡及理由不備之違法。（二）證人簡威宗於偵查中
證稱：「第一張四十萬元支票我有付票款，第二張我不方便，我
【當面】向甲○○說明帳戶的錢不夠，請他同意延後，甲○○說
支票在陳碧昭那裡，我打電話給陳碧昭，她說票已用出去調現金
，她要與對方商量，她叫我開票換票，並貼一萬二千五百元利息
」、「該張四十萬元支票我已換回，並撕毀」（見偵字第五六三
九號卷第二六頁背面、第二七頁背面）。如若無誤，似意指原判
決附表一編號一所示之支票，業經簡威宗換回後毀棄；此與中興
商業銀行台中分行九十二年三月十九日（九十二）興中存字第一
一九號函所載：「本行支存客戶簡威宗，帳號九０四─０所開立
之支票票號0000000，經查該戶將該票據作廢並剪貼票號
於支票領用單背面，於八十八年八月二十五日來行領用空白支票
」（見第一審卷第一四七頁），並無牴觸（按剪去該紙支票票號
，亦屬毀損該支票之行為，且無礙於簡某有撕毀該支票事實之成
立），原判決執中興商業銀行前揭函文之內容，指摘簡威宗供稱
：該紙支票經伊換回後，已經撕毀等語，並非實情，再據之質疑
簡威宗不利於被告之證述，非可採信（見原判決正本第八頁第七
行至第九行），此部分採證法則之運用，顯屬於法有違。（三）
我刑事訴訟法為保障被告受公平審判及發現實質真實，於九十二
年二月六日修正及增訂公布施行之前及之後，對於人證之調查均
採言詞及直接審理方式，並規定當事人、代理人、辯護人得詰問
證人。從而，法院對於人證之調查，不論在九十二年二月六日修
正、增訂之刑事訴訟法公布施行前或施行後，均應依法定程序傳
喚證人到場，命其具結陳述，並通知當事人、代理人及辯護人，
使渠等有詰問證人之機會，以確保其詰問權，並藉以發現實體真
實；如於審判期日未依法定程序傳喚證人到場，命其具結陳述，
而以透過電話聯絡之方式，由書記官詢問，並將電話詢問內容載
入公務電話紀錄中，此時當事人、代理人及辯護人對該證人之詰
問權自屬無從行使，無異剝奪了渠等對證人之詰問權，且有害於
實體真實之發現，其所踐行之調查程序，既難謂為適法，該紙以
電話詢問證人所製作之公務電話紀錄，自無證據能力，不得採為
判決之基礎。查第一審僅係由書記官以電話向中興商業銀行台中
分行之支票甲存承辦人何小姐，詢問系爭票號0000000號
支票之作廢情形及簡威宗係於八十八年八月二十五日領用新支票
本，何以圓戳章記載為八十八年六月二十八日等情，並據該何小
姐之答覆製作公務電話紀錄乙紙附卷（見第一審卷第一四九頁）
。惟第一審未依法定程序，傳喚該證人到場，命其具結而為陳述
，即遽爾採納上開公務電話紀錄，作為判決之證據資料（見原判
決正本第六頁第二六行至第三一行），自屬採證違法。以上，或
係檢察官上訴意旨所指摘，或為本院得依職權調查之事項，應認
原判決仍有撤銷發回更審之原因。又原判決其他部分，因起訴書
認與上開發回部分，有實質上一罪關係，基於審判不可分原則，
應併予發回。
據上論結，應依刑事訴訟法第三百九十七條、第四百零一條，判
決如主文。
中　　華　　民　　國　九十六　年　　九　　月   二十   日
                      最高法院刑事第十一庭
                          審判長法官  林　永　茂
                                法官  洪　文　章
                                法官  蘇　振　堂
                                法官  蕭　仰　歸
                                法官  何　菁　莪
      本件正本證明與原本無異
                                      書  記  官
中　　華　　民　　國　九十六　年　　九　　月  二十七  日
                                                H
